【裁判字號】    97,上更(二),63
【裁判日期】    970424
【裁判案由】    強盜
【裁判全文】
臺灣高等法院臺南分院刑事判決      97年度上更(二)字第63號
上  訴  人
即  被  告  丙○○
                    （現另案在臺灣臺南監獄臺南分監執行）
選任辯護人
即扶助律師  王建強  律師
            蔡文斌  律師
            李育禹  律師
上列上訴人因強盜案件，不服臺灣臺南地方法院95年度訴字第94
8號中華民國96年2月9日第一審判決（起訴案號：臺灣臺南地方
法院檢察署95年度偵字第5489號），提起上訴，經判決後，由最
高法院第2次發回更審，本院判決如下：
    主  文
原判決關於強盜部分撤銷。
丙○○被訴強盜部分無罪。
    理  由
壹、公訴意旨略以：被告丙○○意圖為自己不法之所有，於民國
    95年1月27日零時30分許，駕駛車號ZNV-468號機車，尾隨甲
    ○○至臺南市○○區○○街88號住處前，基於強盜之犯意，
    持客觀上具有危險性之兇器板手之刀一支，抵住甲○○脖子
    ，致使無法抗拒，而依其指示交付身上財物新台幣（下同）
    9百元，得手後駕車逃逸，嗣經警循線查獲，始知上情，因
    認被告涉犯刑法第330條第1項加重強盜罪嫌云云。
貳、按犯罪事實應依證據認定之，無證據不得認定犯罪事實；又
    不能證明被告犯罪者，應諭知無罪之判決；刑事訴訟法第15
    4條第2項、第301條第1項分別定有明文。又所謂犯罪事實之
    證據，係指足以認定被告確有犯罪行為之積極證據而言，該
    項證據且須適合被告犯罪事實之認定，始得採為斷罪資料，
    有最高法院29年上字第3105號、53年台上字第2750判例足資
    參照。復認定不利於被告之事實，須依積極證據，苟積極證
    據不足為不利於被告事實之認定時，即應為有利於被告之認
    定，更不必有何有利之證據。再事實之認定，應憑證據，如
    未能發現相當證據，或證據不足以證明，自不能以推測或擬
    制之方法，為裁判基礎，最高法院30年上字第816號、40年
    台上字第86號判例亦可參照。再刑事訴訟法第161條第1項規
    定：檢察官就被告犯罪事實，應負舉證責任，並指出證明之
    方法。因此，檢察官對於起訴之犯罪事實，應負提出證據及
    說服之實質舉證責任。倘其所提出之證據，不足為被告有罪
    之積極證明，或其指出證明之方法，無從說服法院以形成被
    告有罪之心證，基於無罪推定之原則，自應為被告無罪判決
    之諭知，最高法院92年台上字第128號著有判例可參。
參、本件公訴人認被告涉有前揭犯行，無非係以：證人甲○○之
    證述及警員於95年1月27日調閱臺南市○○路與郡緯街向東
    之監視錄影攝有與被告駕駛機車廠牌、款示照片、並於95年
    2月10日至被告住處搜索扣得黑色高領風衣及米黃色長褲為
    論據。訊據上訴人即被告固不否認車牌號碼ZNV-468號機車
    係其使用，惟堅決否認強盜犯行，辯稱：伊沒有強盜被害人
    甲○○財物，應是甲○○認錯人等語。
肆、經查：
一、程序方面：
  (一)被告以外之人於審判外之陳述，雖不符前4條之規定，而經
    當事人於審判程序同意作為證據，法院審酌該言詞陳述或書
    面陳述作成時之情況，認為適當者，亦得為證據。當事人、
    代理人或辯護人於法院調查證據時，知有第159條第1項不得
    為證據之情形，而未於言詞辯論終結前聲明異議者，視為有
    前項之同意。刑事訴訟法第159條之5定有明文。立法意旨在
    於傳聞證據未經當事人之反對詰問予以核實，原則上先予排
    除。惟若當事人已放棄詰問或未聲明異議，基於證據資料愈
    豐富，愈有助於真實發見之理念，且強化言詞辯論主義，法
    院自可承認該傳聞證據例外擁有證據能力。本件警方於95年
    1月27日調閱臺南市○○路與郡瑋街向東之監視錄影翻攝機
    車照片搜索拍攝照片及證人甲○○警局指認被告之照片，檢
    察官列為證據，被告就證據能力不爭執，辯護人並同意列為
    證據（見本院卷第45頁），且該照片係由警員依監視器翻拍
    ，自攝影機具將之顯現，且適為本案應審酌必要事項，自有
    證據能力，得為本案證據。
  (二)被告以外之人於偵查中向檢察官所為之陳述，除顯有不可信
    之情況者外，得為證據，刑事訴訟法第159條之1第2項定有
    明文。證人甲○○在臺灣臺南地方法院檢察署檢察官偵訊時
    ，業經檢察官查明與被告有無親屬、婚約、法定代理關係，
    並告知具結義務及偽證之處罰後，命具結以擔保其證言之真
    實性。另實務運作，偵查中檢察官向被告以外之人所取得之
    陳述，原則上均能遵守法律規定，不致違法取供，該證人於
    偵查中向檢察官所為之證言，並無顯不可信之情事，自有證
    據能力，得為本案證據。
  (三)被告以外之人於審判外之言詞或書面陳述，除法律有規定者
    外，不得作為證據，刑事訴訟法第159條第1項定有明文。證
    人甲○○警詢證述係屬傳聞，然檢察官並未列為本案證據，
    故該證言之證據能力無探究必要，亦不列為本案證據，併為
    敘明。
二、實體方面：
  (一)證人甲○○偵訊結證稱：伊於95年1月27日零時30分許，騎
    機車回到臺南市○○區○○街88號住處前，被告突然過來，
    持一把藍色手柄小刀架在伊脖子上，以臺語說把身上的錢拿
    出來，伊告訴被告其是學生，身上沒有錢，被告說把錢拿出
    來就是，伊拿出身上的9百元，被告就將錢拿走。當時被告
    駕駛VINO黑色機車，但沒有記下車牌；被告著黑色夾克、半
    罩式安全帽，又帶口罩，可以看到他的眼神及體型等語（見
    95年度偵字第5489號卷第24-25頁）。又於原審證稱：伊於
    95年1月27日零時30分許，在臺南市○○區○○街88號住處
    前被人強盜9百元，伊與歹徒面對面，歹徒身高約170至180
    公分，著深色上衣，戴口罩，安全帽為沒有鏡片半罩，騎類
    似VINO型機車，不知是山葉或三陽牌等詞（見原審卷第78-7
    9頁）。又原審當庭要被告站立，由證人甲○○指出被告身
    高，惟證人甲○○陳稱：現場伊無法說出身高，因為當時伊
    坐在機車上，不知道他有無彎腰，無法判斷身高等情（見原
    審卷第80頁）。依證人甲○○之證述，其被強盜時，並未見
    強盜者之全部面貌，就體型之身高，只憑主觀認知之陳述，
    對強盜者所使用之交通工具，僅知類以VINO黑色之類型機車
    ，亦不知車牌號碼而得為確切指認，尚不得為被告強盜行為
    之不利之證明。
  (二)證人甲○○固於警詢時指認強盜者係被告，有指認照片可參
    （見警卷第26-29頁）。惟現行刑事訴訟法並無關於指認犯
    罪嫌疑人及被告程序之規定，如何經由被害人、檢舉人或目
    擊證人以正確指認犯罪嫌疑人，自應依個案之具體情形為適
    當之處理。依法務部及內政部警政署於九十年五月、八月頒
    布之「法務部對於指認犯罪嫌疑人程序要點」、「人犯指認
    作業要點」及「警察機關實施指認犯罪嫌疑人程序要領」中
    之規定，於偵查過程中指認犯罪嫌疑人，係採取「選擇式」
    列隊指認，而非一對一「是非式的單一指認」；供選擇指認
    之數人在外形上不得有重大的差異；實施照片指認，不得以
    單一相片提供指認，並避免提供老舊照片指認；指認前應由
    指認人先陳述嫌疑人的特徵、不得對指認人進行誘導或暗示
    等程序，固可提高指認的正確度，以預防指認錯誤之發生。
    然指認之程序，固須注重人權之保障，亦需兼顧真實之發現
    ，確保社會正義實現之基本目的。法院就偵查過程中所實施
    之第一次指認（禁止重覆指認），應綜合指認人於案發時所
    處之環境，是否足資認定其確能對犯罪嫌疑人觀察明白、認
    知犯罪行為人行為之內容，該事後依憑個人之知覺及記憶所
    為之指認是否客觀可信，而非出於不當之暗示等事項，為事
    後審查，最高法院95年度台上字第3026號裁判要旨參照。查
    ：證人甲○○偵訊經檢察官提示警卷照片詢以何以能確定被
    告係強盜犯行之人時證稱：因為我可以看到他（指強盜者）
    眼神及體型，在警局中警察有放他（指被告）之前的刑案所
    錄製的錄音帶，我可以確認是他（指被告）等語（見95年度
    偵字第5489號卷第25頁）；原審證稱：伊警詢之指認是聽他
    （指被告）講話聲、車子還有衣服。第二次警詢時所為之指
    認，警局先提供很多照片，聽到很多個聲音，但沒有告知歹
    徒可能不在其中之一；第三次警詢時所為之指認，也沒有告
    知歹徒可能不在其中之一，且除被告以外沒有人穿囚服，被
    告當時手上拿有手套、上腳鍊等情（見原審卷第78-81頁）
    。則本件證人甲○○警局所為之指認，係警員先行提供被告
    他案之筆錄錄音供證人甲○○聽聞，指認人並非以案發時強
    盜者所處發音環境，憑個人之知覺及記憶所為客觀指認；又
    被告一人身著囚服帶著戒具供指認，已有犯罪行為人之暗示
    ，復未告知歹徒可能不在其中，指認人經誘導、暗示而受污
    染知覺記憶，信賴度極低，該指認即有瑕疵，能否對犯罪嫌
    疑人觀察明白，已非無疑。再參以前述證人甲○○被強盜時
    ，並未見強盜者之全部面貌，上揭指認，自難憑採。
  (三)公訴人復以：於95年1月27日零時59分42秒，有一部類似VIN
    O黑色機車在海安路、郡緯街向東經過（見警卷第23頁照片
    ）。而被告亦供認其有一部車牌號碼ZNV-468號相類型機車
    ，且係其使用，而認被告有為本件強盜犯行。惟查，證人朱
    繼元證稱：伊任職臺南市警察局第二分局偵查員，承辦本件
    強盜案，因為之前被告涉有竊盜案，所以知道被告騎的機車
    ，調閱錄影帶，依錄影帶所示機車型式、廠牌、該人體型而
    借提被告調查等語（見原審卷第117-122頁）。而本院勘驗
    該監視器所拍攝照片之錄影帶，結果：於95年1月27日零時
    59分許，監視器畫面無法看清機車車牌號碼，監視器直接照
    向機車停放側面及去時之正面，有勘驗筆錄可稽（見本院更
    一審卷第67頁、本院卷第45頁）。則證人朱繼元之證述及該
    監視器畫面及前揭拍攝照片，並無法證明係被告於95年1月
    27日零時59分42秒，騎其所有車牌號碼ZNV-468號機車，在
    海安路、郡緯街向東經過。又甲○○係於95年1月27日零時
    30分許遭強盜，照片上類似VINO黑色機車係於95年1月27日
    零時59分42秒經過，距案發時間有29分鐘之久，且公訴人起
    訴認強盜者強盜財物得手後即逃逸，則前揭照片上騎乘機車
    經過之人是否即係強盜之人，亦難遽認。再，類似VINO型機
    車，車廠生產後，非僅單一，此為眾所周知之事，亦難以被
    告使用ZNV-468號機車類似被害人甲○○證述強盜者使用VIN
    O黑色機車，而推論被告為本件強盜犯行。
  (四)再臺南市警察局第二分局雖於95年2月10日前往被告臺南縣
    仁德鄉仁愛村338號住處搜索，查獲被告有高領風衣夾克，
    而認與證人甲○○證述強盜者強盜時著黑色夾克相符。查衣
    服顏色固有數種，惟相同或類似顏色者比比皆是，被告經搜
    索時，並未查獲被害人陳述使用之刀械，而被告穿著之外套
    顏色系列有黑色、灰色、土黃色、白色等，有搜索筆錄及照
    片可參（見警卷第91至95頁），自難僅以被告擁有黑色系類
    之高領風衣夾克，遽認犯行。
  (五)另被告在被判罪確定之前，應被推定為無罪及被告並無自證
    無罪之義務，均為刑事訴訟之基本原則，被告否認犯罪所持
    之辯解，縱無可取，仍不得因此資以為反證其犯罪之論據。
    本件被告前受有罪判決，抗辯其於案發時係在家裡並未外出
    ，聲請法院傳訊證人陳美鈴即陳宜洳（最高法院發回意旨載
    為傳訊乙○○）。本院依發回意旨於97年4月10日訊問陳美
    鈴證稱：伊與被告原是同居關係，被告案發時在家睡覺，然
    對本件案發時間為何，竟稱不清楚云云（見本院卷第65-66
    頁）。所證固有瑕疵，惟因被告無自證無罪之義務，此部分
    自無再行細究必要，併為敘明。
伍、綜上所述，本件依現存卷證，證人甲○○之證述及指認尚不
    能證明被告係強盜之人，積極及間接證據不足為不利於被告
    事實之認定，應為有利於被告之認定。無證據得認定被告涉
    強盜之犯行，應諭知無罪之判決。原審法院未為詳細勾稽全
    案證據調查所得，即為被告有罪判決，容有未洽。被告上訴
    意旨否認犯行，執此指摘原判決論罪科刑判決不當，為有理
    由，自應由本院將原判決撤銷改判，依法為無罪判決之諭知
    。
據上論斷，應依刑事訴訟法第369條第1項前段、第364條、第301
條第1項前段，判決如主文。
本案經檢察官邱克斌到庭執行職務。
中    華    民    國    97    年    4     月    24    日
                  刑事第二庭    審判長法  官  葉居正
                                      法  官  郭千黛
                                      法  官  洪碧雀
以上正本證明與原本無異。
檢察官如不服本判決應於收受本判決後十日內向本院提出上訴書
，其未敘述上訴理由者並得於提起上訴後十日內向本院補提理由
書。
                                      書記官  魏芝雯
中    華    民    國    97    年    5     月    1     日


司法院資訊處製作；財團法人民間司法改革基金會備份。
